【裁判字號】    89,台上,828
【裁判日期】    890413
【裁判案由】    返還借用物
【裁判全文】
最高法院民事判決                                八十九年度台上字第八二八號
    上 訴 人  甲○○
              丙○○
    被上訴人  乙○○
右當事人間請求返還借用物事件，上訴人對於中華民國八十七年十二月七日台灣高等
法院第二審判決（八十七年度上字第一二四七號），提起上訴，本院判決如左：
    主  文
原判決廢棄，發回台灣高等法院。
    理  由
本件被上訴人主張：座落宜蘭縣壯圍鄉○○段三十一之一號土地（下稱系爭土地）為
伊所有，由伊之前手（伊之父親）貸與於上訴人興建如原判決附圖（下稱附圖）所示
Ａ、Ｃ建物及Ｂ、Ｄ天井。數十年來，附圖所示建物已老舊不堪，有毀損之虞，上訴
人並未居住該處，甚而未經伊之同意將部分建物提供予第三人使用。又伊經營養豬業
，受附圖所示建物阻隔，致大貨車無法通行，須僱請小型貨車接駁，增加伊養豬成本
，伊有收回系爭土地自用之必要。茲系爭未定期限之借貸關係既因借貸目的已達、上
訴人未經伊之同意提供他人使用，及伊有收回自用之必要，而以本訴狀繕本之送達為
終止借貸關係之意思表示，上訴人應返還借用物等情，爰訴請上訴人將附圖所示建物
及地上物拆除，返還系爭土地與伊之判決。
上訴人則以：系爭土地係被上訴人之父借予伊建造房屋，房屋狀況良好，伊居住該處
，此未定期限之借貸關係，因尚未達完成使用借貸之目的，被上訴人不得請求返還借
用物。又系爭房屋並未出租，被上訴人亦未提出具體事證證明因有不可預知之情事，
必須收回自用之情形，被上訴人終止借貸關係，不生效力。再者，伊曾繳納系爭土地
地價稅，兩造間應有租賃關係存在。又附圖所示Ａ、Ｂ建物及Ｃ、Ｄ地上物，分別由
伊二人興建使用，事實上處分權分屬伊二人等語，資為抗辯。
原審維持第一審所為命上訴人應將附圖所示Ａ、Ｂ、Ｃ、Ｄ地上物拆除，將系爭土地
回復原狀返還於被上訴人之判決，駁回上訴人之上訴，無非以：系爭土地為被上訴人
所有，由被上訴人之前手即被上訴人之父貸與於上訴人興建房屋居住使用，而上訴人
在前開土地上設置附圖所示Ａ（即門牌號碼宜蘭縣壯圍鄉○○路四十九之四號）建物
、Ｂ天井、Ｃ（即門牌號碼宜蘭縣壯圍鄉○○路四十九之三號）建物、及Ｄ天井並占
有使用；另上開Ｃ建物及Ｄ天井，現由上訴人丙○○之母郭王阿治單獨居住使用，上
訴人丙○○未同住於該處之事實，為兩造所不爭執，應信為真實。而上訴人未經被上
訴人同意，即將附圖所示Ａ、Ｂ地上物連同基地交付予第三人使用之事實，亦據證人
即派出所員警張正雄證實，並有現場照片暨第一審法院勘驗筆錄為證，自堪採信。被
上訴人依民法第四百六十七條第二項規定，自得終止借貸關係。被上訴人以本訴狀繕
本之送達為終止兩造間未定期限借貸關係之意思表示，依法發生終止之效力。上訴人
自應回復借用物之原狀，返還系爭土地與被上訴人等語，為其判斷之基礎。
按使用借貸必係無償，有償則非使用借貸。本件上訴人於原審辯稱系爭土地地價稅由
其繳納，並提出筆錄為證（第一審卷，第九四、九七頁，原審卷，第五四頁），乃攸
關上訴人使用系爭土地之權源依據，為重要攻擊防禦方法。原審未於判決理由項下說
明上訴人是項攻擊、防禦方法何以不足採之理由，而逕為兩造間為未定期限借貸關係
之認定，已屬判決不備理由。且附圖所示建物Ｃ（即門牌號碼宜蘭縣壯圍鄉○○路四
十九之三號房屋）及Ｄ天井地上物，現由上訴人丙○○之母郭王阿治單獨居住使用，
為原審認定之事實。而被上訴人則主張附圖所示Ａ（即門牌號碼宜蘭縣壯圍鄉○○路
四十九之四號建物）、Ｂ（即天井）地上物連同基地由上訴人甲○○出租他人云云（
原審卷第三九、九、四○頁），究竟上訴人就附圖建物、地上物有何法律上之權源？
其權源範圍如何？上訴人是否應各就附圖所示建物、地上物之全部抑或一部負回復原
狀並返還系爭土地之義務，自有進一步詳查審認之必要。原審未遑詳查，遽命上訴人
應負拆除附圖所示全部建物、地上物返還土地之責，亦嫌疏略。又民法第四百六十七
條第二項所謂「允許第三人使用」，該第三人並不包括受借用人之指示而占有借用物
之占有輔助人或借用人之同居人，如前所述，附圖所示建物Ｃ及Ｄ天井地上物，目前
由上訴人丙○○之母郭王阿治單獨居住使用，既為原審所認定，則郭王阿治是否為丙
○○之同居人，而無民法第四百六十七條第二項規定之適用，亦待澄清。上訴論旨，
指摘原判決不當，求予廢棄，非無理由。
據上論結，本件上訴為有理由。依民事訴訟法第四百七十七條第一項、第四百七十八
條第一項，判決如主文。
中      華      民      國    八十九    年      四      月     十三     日
                              最高法院民事第六庭
                                  審判長法官  朱  錦  娟
                                        法官  蘇  達  志
                                        法官  顏  南  全
                                        法官  陳  碧  玉
                                        法官  吳  麗  女
      右正本證明與原本無異
                                              書  記  官
中      華      民      國    八十九    年      四      月    二十一    日


司法院資訊處製作；財團法人民間司法改革基金會備份。
